【裁判字號】    97,訴,1906
【裁判日期】    980608
【裁判案由】    清償債務
【裁判全文】
臺灣桃園地方法院民事判決                   97年度訴字第1906號
原      告    中國信託商業銀行股份有限公司
法定代理人    子○○
訴訟代理人    辛○○
              甲○○
              壬○○
被      告    長揚興業股份有限公司
兼法定代理人  癸○○
兼法定代理人  己○○
法定代理人    乙○○
被      告    丑○○
              戊○○
              丙○○
兼上一人
訴訟代理人    丁○○
上列當事人間清償債務事件，於民國 98年5月18日言詞辯論終結
，本院判決如下：
    主      文
被告應連帶給付原告新台幣陸拾肆萬捌仟陸佰零玖元，及自民國
九十五年九月二十九日起至清償日止，按週年利率百分六六點八
八計算之利息，並自民國九十五年十月三十日起至清償日止，其
逾期在六個月以內者，按上開利率百分之十，逾期超過6 個月者
，按上開利率百分之二十計算之違約金。
訴訟費用由被告連帶負擔。
本判決於原告以新台幣貳拾萬元為被告供擔保後，得假執行。但
被告得以新台幣陸拾肆萬捌仟陸佰零玖元為原告預供擔保後，免
為假執行。
    事實及理由
一、訴外人花蓮區中小企業銀行股份有限公司已依銀行法及金融
    機構合併法等規定，於民國96年9 月8 日與原告即債權人「
    中國信託商業銀行股份有限公司」合併，原告為存續公司，
    並概括承受「花蓮區中小企業銀行股份有限公司」之權利義
    務，有行政院金融監督管理委員會96年7 月26日金管銀 (六
    ) 字第09600285840 號函在卷可稽，是本件原告提起訴訟，
    自屬有據，合先敘明。
二、本件被告長揚興業股份有限公司（下稱長揚公司）、己○○
    、癸○○、丑○○、戊○○均經合法通知，未於言詞辯論期
    日到場，核無民事訴訟法第 386條所列各款情形，爰依原告
    之聲請，由其一造辯論而為判決。
三、原告起訴主張被告長揚公司於 94年7月29日以其餘被告己○○、癸○○、丑○○、張記妹（歿，繼承人為被告丁○○、
    己○○、丙○○、戊○○）為連帶保證人，向原告借款新台
    幣（下同）95萬元，並簽立合約1 紙，除上開借款金額外，
    另約定借款期間自94年7 月29日起至97年7 月29日止，約定
    利息按年利率6.88％計算；遲延給付時，除依上開利率計算
    外，其逾期在6 個月以內者，按上開利率10％，逾期超過 6
    個月者，按上開利率20％計算之違約金。詎被告繳納至95年
    9 月28日止，除受償本金301,391 元外，即未依約繳納，尚
    欠648,609 元及利息、違約金，迭經催討均無效果，依雙方
    授信約定書第5 條規定既已喪失分期利益，視為全部到期。
    被告依約自應負連帶清償責任。爰依消費借貸、連帶保證及
    繼承法律關係提起本訴等語，並聲明被告應連帶給付原告64
    8, 609元及自95年9 月29日起至清償日止，按週年利率6.88
    ％計算之利息，並自95年10月30日起至清償日止，其逾期在
    6 個月以內者，按上開利率10％，逾期超過6 個月者，按上
    開利率20％計算之違約金。暨陳明願供擔保請准宣告假執行
    。
四、被告長揚公司、己○○、癸○○、丑○○、戊○○均已於相
    當時期受合法之通知，未到場或以書狀為其他陳述。
五、被告丁○○、丙○○則稱被繼承人張記妹因89年8 月間因腦
    中風致四肢陷於重度殘障，於89年間至95年9 月過世前，均
    須被告及外傭看護從旁照顧起居，因此張記妹既然因中風且
    四肢癱瘓，事實上根本沒有能力在借款契約及授信約定書上
    蓋章及按捺指印而擔任連帶保證人，又借款契約上既然已有
    此一爭議性之指印，並加蓋有張記妹之印文（被告亦否認其
    真實性），就指印之部分，證人並未載有證明之意旨，根本
    無從辨識該指印究為何人所蓋；此外該印文亦非張記妹所有
    ，因張記妹生前所使用之印章，僅有82年於楊梅鎮戶政事務
    所登記之印鑑章、以及郵局存款帳戶之印鑑章，除此未有其
    他。再者，依借款契約對保日期所載，原花蓮區中小企業銀
    行之承辦人員於94年7 月29日在桃園市○○路286 號與本案
    其他被告進行對保，然卻在最後一欄又記載在同一日並更換
    另一承辦人員至楊梅鎮○○路○段335 巷住處與張記妹對保
    ，因張記妹癱瘓後之居住地址為楊梅鎮○○路○段之居所，
    與上開地址未符，是無法證明張記妹之對保及指印之真實；
    且張記妹既已中風癱瘓且為重度多重障礙，確實無法自主舉
    手捺印及使用印黔等語資為抗辯，並聲明駁回原告之訴。如
    受不利判決，願供擔保請准宣告免為假執行。
六、兩造不爭執事項：
(一)被告長揚公司於94年7 月29日以被告己○○、癸○○、丑○○、被繼承人張記妹為連帶保證人向原告借款95萬元，僅依
    約清償至95年9 月28日止，尚欠本金648,609 元及同上利息
    、違約金。
(二)同上借款契約書上連帶保證人欄除蓋用被繼承人張記妹之印
    文外，尚有指印，並見簽人欄項有被告己○○、癸○○蓋之
    印文。證人庚○○為對保人。
(三)被告長揚公司於93年4 月19日經經濟部中部辦公室撤銷其執
    照。
(四)被繼承人張記妹重度多重障礙，單項類別為肢障、心臟（本
    院卷41頁，障礙手冊），無法自理生活，家庭起居均由所僱
    用之外勞照顧，並於95年9 月4 日過世，繼承人為被告丁○○、己○○、丙○○、戊○○。
七、兩造爭執事項：借款契約書及授信約定書之連帶保證人欄被
    繼承人張記妹之指印及蓋用印文是否真實？
八、茲論述如下：
(一)查，原告主張被告長揚公司於94年7 月29日以被告己○○、
    癸○○、丑○○、被繼承人張記妹為連帶保證人向原告借款
    95萬元，僅依約清償至95年9 月28日止，尚欠本金 648,609
    元及同上利息、違約金等情，已據其提借款契約書、信約定
    書、放款帳戶款文易明細、繼承系統表各1 紙為憑。除被告
    丁○○、丙○○否認借款契約書及授信約定書之連帶保證人
    欄被繼承人張記妹之指印及印文真正外，餘均為被告所不爭
    執。原告此部分主張之事實除借款契約書及授信約定書之連
    帶保證人欄被繼承人張記妹之指印及印文是否真正外，自為
    真實可採。
(二)經查，原告主張借款契約書之連帶保證人欄被繼承人張記妹
    指印及印文為真正，雖經被告丁○○、丙○○否認借款契約
    書連帶保證人欄被繼承人張記妹之指印及印文真正，並辯稱
    其上印文與被繼承人張記妹桃園縣楊梅戶政事務所印鑑章及
    郵局存款帳戶印鑑章相異，被繼承人張記妹四肢重度殘障無
    力蓋用印文、指印。借款契約書所載被繼承人張記妹住所亦
    與戶籍地不符，被繼承人張記妹四肢重度殘障無力蓋用印文
    、指印云云，固應由原告就所主張借款契約書連帶保證人欄
    被繼承人張記妹指印及印文為真正，負舉證之責，惟據證人
    即對保人庚○○證稱是張記妹的印文，張記妹在場提供印章
    由我代蓋，一般怕客戶蓋不清楚我們會代蓋。當初他行動不
    便，因為差不多4 年前的事情，我們銀行對保時是來公司對
    保，借款人有到銀行來，張記妹行動不便，所以借款人帶我
    去張記妹處去對保。張記妹好像講話不清楚，坐在椅子上。
    我當時有大概講一下借款，他點頭，但無其他表示。其向張
    記妹說明借款時，張記妹有點頭應該瞭解，借據上見簽人癸○○、己○○有在場。他們兩人帶我過去對保。因為張記妹
    身體不方便，所以不在公司而到張記妹處對保。對保時，張
    記妹應該是正常。因為我當初看他的狀況還好，他坐在椅子
    上，我跟他講他有點頭。我當時看不出什麼異狀，只是知道
    他行動不方便。沒有特別注意或處理，因為我也不知道他狀
    況如何，從外表看還好。當初我跟他講他還有點頭。我不知
    道他有重度多重障礙。他是坐在椅子上，只是行動不方便。
    因為他有點頭，我就當他了解。指印是他本人蓋的沒錯，印
    章是己○○在場拿給我蓋的，那時張記妹在場。指印是他本
    人蓋的沒錯，至於是張記妹親自蓋的，還是在場人拿著他的
    手去蓋的，應該是親自蓋的，但如何蓋我忘記了。對保地點
    我現在記不清楚，我是跟著己○○他們去的，有核對張記妹
    的身分證。那時地點我不熟，時間太久，是否為身分證上住
    址我忘記了等語（見本院98年5 月18日言詞辯論筆錄），已
    明確證述借款契約書上被繼承人張記妹之印文、指印，確係
    於被繼承人張記妹在場、同意，因被繼承人張記妹重度多重
    障礙（單項類別為肢障、心臟）無力蓋用印章、按捺指印，
    為求印文、指印之明晰，而由他人代為或協力蓋用印章、按
    捺指印，應認借款契約書連帶保證人欄被繼承人張記妹指印
    及印文均為真正無疑，不因其上印文與被繼承人張記妹於戶
    政機關、郵局所留存之印鑑不同，或所載住所非戶籍地，而
    生影響。依前說明，原告就所主張借款契約書連帶保證人欄
    被繼承人張記妹指印及印文為真正，已舉證人證明，自應認
    原告所據請求之借款契約文書為真正，被告丁○○、丙○○
    自應依繼承及借款契約文書文義負連帶保證人清償義務。被
    告丁○○、丙○○所辯非真正云云，自非可採。
九、從而，原告依消費借貸、連帶保證及繼承法律關係請求被告
    連帶給付648,609 元，及自95年9 月29日起至清償日止，按
    週年利率6.88％計算之利息，並自95年10月30日起至清償日
    止，其逾期在6 個月以內者，按上開利率10％，逾期超過 6
    個月者，按上開利率20％計算之違約金。為有理由，均應准
    許。
十、本判決第一項，兩造均陳明願供擔保聲請宣告假執行或免為
    假執行，經核並無不合，核定相當金額擔保之。
十一、本件事證已臻明確，兩造其餘之主張、陳述及所提之證據
      資料，核與判決結果無何影響，爰不一一論述，附此敘明
      。
十二、訴訟費用之依據：民事訴訟法第85條第2項。
中    華    民    國    98    年     6    月     8    日
                  民事第三庭    法  官  張天民
以上正本係照原本作成
如對本判決上訴，須於判決送達後20日內向本院提出上訴狀
中    華    民    國    98    年     6    月     8    日
                                書記官  崔青菁


司法院資訊處製作；財團法人民間司法改革基金會備份。
